【裁判字號】    95,易,453
【裁判日期】    951031
【裁判案由】    妨害兵役
【裁判全文】
臺灣嘉義地方法院刑事判決        九十五年度易字第四五三號
公  訴  人  臺灣嘉義地方法院檢察署檢察官
被      告  甲○○
                    號
                    （現另案於臺灣雲林第二監獄執行中）
上列被告因妨害兵役案件，經檢察官聲請以簡易判決處刑（九十
五年度撤緩偵字第六○號），因本院認不得逕以簡易判決處刑，
改依通常程序審理，判決如下：
    主  文
甲○○無罪。
    理  由
一、聲請簡易判決處刑意旨略以：被告甲○○係後備軍人，竟意
    圖避免召集，於不詳時間，遷移居住處所，無故不依規定申
    報，致嘉義後備司令部令發應於民國九十四年九月二十一日
    上午八時入營報到之九四年博愛九五一三之九號教育召集令
    ，無法送達。因認被告涉有妨害兵役治罪條例第十條第一項
    第三款、第三項罪嫌云云。
二、按犯罪事實應依證據認定之，無證據不得認定犯罪事實；又
    不能證明被告犯罪者，應諭知無罪之判決，刑事訴訟法第一
    百五十四條第二項、第三百零一條第一項分別定有明文。又
    事實之認定，應憑證據，如未能發現相當證據，或證據不足
    以證明，自不能以推測或擬制之方法，為裁判基礎，且認定
    犯罪事實所憑之證據，雖不以直接證據為限，間接證據亦包
    括在內，然而無論直接證據或間接證據，其為訴訟上之證明
    ，須於通常一般之人均不致有所懷疑，而得確信其為真實之
    程度者，始得據為有罪之認定，倘其證明尚未達到此一程度
    ，而有合理懷疑存在，無從使事實審法院得有罪之確信時，
    即應諭知被告無罪之判決（最高法院四十年台上字第八六號
    、七十六年台上字第四九八六號判例可資參照）。次按，妨
    害兵役治罪條例之訂定，係為避免意圖規避、投機取巧而違
    反兵役法上應履行服役義務之徹底推行，為一行政刑法，其
    仍有刑法第十二條規定之適用，且再參以九十一年六月二十
    六日修正前後之妨害兵役治罪條例關於後備軍人住居處所遷
    移，無故不依規定申報罪，舊法第十一條第一項係規定「後
    備軍人有左列行為之一者，處‧‧‧」，新法第十條第一項
    則係規定「後備軍人意圖避免召集處理有下列行為之一者，
    處‧‧‧」，新增「意圖避免召集處理」之構成要件，而其
    立法說明即在使本條項之構成要件更加明確化，亦即其可罰
    之前提乃在於行為人有避免召集處理之主觀上意圖，其中為
    了確保國家兵員召集制度之順利運作，更於該條項第三款課
    予後備軍人居住處所遷徙時應向召集機關為申報之義務，使
    兵員召集機關得以掌握後備軍人動態並據以擬定召集業務。
    即修正後之妨害兵役治罪條例第十條第一項規定以「意圖」
    為成立要件之罪，法律既明定為犯罪構成要件，則動機已成
    為犯罪內容之一部分，不得再視為一般之動機，故目的犯（
    意圖犯）在主觀上除須具備故意之構成要件外，尚須具備法
    定之不法意圖，否則犯罪即無以成立。又同條第三項雖規定
    「後備軍人犯第一項之罪或國民兵犯前項之罪，致使召集令
    無法送達者，以意圖避免召集論」，分別依第五條或第六條
    科刑，將行為人之主觀意圖予以擬制，惟揆諸該法條規定之
    文字，不問行為人應首先該當「第一項之罪」即第十條第一
    項之罪，或所據以科刑之第五條、第六條規定，其所處罰該
    等妨害兵役召集行為的重要基礎均在行為人有「意圖避免召
    集」之「主觀不法意圖」，亦即惟有具備此項主觀特別違法
    要素時，行為人所為有危害於兵役召集之行為，方有可罰性
    ，並不能以召集令無法送達，即遽認為有妨害兵役召集之主
    觀意圖，此亦為司法院釋字第五一七號解釋文所揭櫫「至妨
    害兵役治罪條例第十一條第三項雖規定致使召集令無法送達
    者，以意圖避免召集論，但仍不排除責任要件之適用，乃屬
    當然」意旨之所在，即同條第三項之罪既係以犯第一項之罪
    為前提，自難排除上開增列要件之適用，雖修正後之條文仍
    保留「以意圖避免召集論」之擬制用語，似仍沿用修正前舊
    法之擬制規定，然依修正後之法條文，既明確以「意圖避免
    召集處理」為要件，則該「以意圖避免召集論」之文字應認
    係贅文，會有如此之用語，或因立法之疏漏，但在條文文字
    未修正前，仍應依新修正之法條規定，認須以有避免召集處
    理之意圖為要件，故行為人若無避免召集處理之意圖，則不
    構成上開犯罪（最高法院九十二年度台非字第四○四號、九
    十三年度台上字第四七九八號判決亦同此意旨）。
三、公訴人認被告涉有妨害兵役治罪條例第十條第一項第三款、
    第三項之罪嫌，無非係以被告於偵查中之自白及教育召集令
    一份、送達照片三張、嘉義後備司令部九四年教育召集未報
    告人員訪查表一紙，為其主要論據。訊據被告否認有何違反
    妨害兵役治罪條例犯行，辯稱：並未收到教育召集之通知書
    ，本來戶籍地址是伊父親之房子，後來被查封拍賣，伊搬去
    與姊姊同住，但該處亦係承租，房東不讓非房客之伊將戶籍
    遷入，伊亦不知道後來戶籍在哪裡，後因想自行租屋並將戶
    籍遷入，且聽從事快遞工作之姊夫稱戶政事務所有伊之信件
    ，伊方至戶政事務所詢問戶籍在何處並欲拿取信件，戶政事
    務所人員即告知伊之戶籍已被強制遷至戶政事務所，且曾收
    受教育召集之通知單，伊隨後即主動至嘉義團管區報到詢問
    ，團管區人員則告知已移送臺灣嘉義地方法院檢察署（下稱
    嘉義地檢署）偵辦，伊即於九十四年十一月二十一日再前往
    嘉義地檢署詢問，並主動陳報變更送達處所，後來偵訊時因
    認為緩起訴只須接受勞動服務數小時，與教育召集差不多，
    因此才接受為緩起訴處分，且據說教育召集只是去報到，只
    須幾個小時或一天如此而已，伊當時有正當工作，亦未因案
    在逃或跑路，若早知有教育召集，不可能不去，並無妨害兵
    役之意圖與故意等語。
四、經查，被告為後備軍人，遷離原戶籍地後，未依規定申報，
    致其戶籍遭強制遷至位於嘉義縣溪口鄉○○村○○路一四二
    號之嘉義縣溪口鄉戶政事務所，並使嘉義後備司令部所發符
    號為博愛九五一三之九號、編號為○○四三號，指定被告應
    於九十四年九月二十一日上午八時前往嘉義縣大林鎮沙崙村
    二號「精北營區」報到之教育召集令無法送達一節，固有教
    育召集令一份、送達照片三張、嘉義後備司令部九四年教育
    召集未報告人員訪查表一紙（參閱偵字卷第六至十三頁）在
    卷可稽。然查，上開教育召集令係送達至被告不知已遭強制
    遷入戶籍之嘉義縣溪口鄉戶政事務所，並將送達通知書黏貼
    於該事務所之大門旁，有上開照片三張可憑，而被告已行蹤
    不明，無法收受上開召集令之情，亦有上開教育召集未報到
    人員訪查表可證，顯見被告實際上並未收受亦不知有教育召
    集之情事；再者，本件經嘉義後備司令部移送嘉義地檢署偵
    辦後，該署傳喚被告到庭之傳票，亦係寄至上開戶政事務所
    ，嗣於九十四年十一月八日寄存於嘉義縣警察局民雄分局溪
    口分駐所，有送達證書一紙（參閱偵字卷第三十一頁）附卷
    可稽，故被告實際上並未收受嘉義地檢署之傳票，不知業因
    妨害兵役事件遭傳喚之情，亦應堪認定；又被告嗣於同年十
    一月二十一日，主動至嘉義地檢署詢問，並由其同行之太太
    為其填寫狀紙，主動陳報變更送達之處所至其當時實際居住
    地，亦有上開狀紙一紙附卷可證（參閱偵字卷第四十四頁）
    ，是被告上開辯稱並不知有教育召集之事，而於戶政事務所
    人員告知後，即至主動嘉義團管區詢問，得知已遭移送後，
    再至嘉義地檢署詢問，並即聲請變更送達處所，以便收受嘉
    義地檢署之傳票等各節，應堪認屬實，則被告於未實際收受
    教育召集令及傳票之情況下，竟仍於獲知可能受到教育召集
    後，並未置之不理或逃逸無蹤，反而主動至嘉義團管區詢問
    召集事宜，顯見其應無逃避兵役之意圖。而被告遷移居住處
    所未依規定申報，致其戶籍遭強制遷至嘉義縣溪口鄉戶政事
    務所，雖或有疏失，但顯然非出於避免召集之意圖，至為灼
    然。況衡諸常理，一般人亦不致為避免為時僅數日之教育召
    集而刻意不申報所遷移之住居所，參以被告並無此類之前科
    ，此有臺灣高等法院被告前案紀錄表乙紙附卷足參，益徵被
    告應無逃避召集處理之意圖。
五、綜上所述，本件被告雖於偵訊中自白犯罪，然其係因認為檢
    察官所提之緩起訴條件僅須勞動服務數十小時，與接受教育
    召集所從事之內容差不多，因此才自白犯罪接受為緩起訴處
    分之情，業據被告於本院審理時供明在卷，並有偵訊筆錄及
    緩起訴處分書各一份在卷可考（參閱本院易字卷第二十頁、
    偵字卷第四十六、五十一頁），況自白本不得作為犯罪之唯
    一證據，更須與事實相符始可，而檢察官提出之「教育召集
    令一份、送達照片三張、嘉義後備司令部九四年教育召集未
    報告人員訪查表一紙」等，亦不能證明被告是否有避免召集
    處理之意圖。此外，復查無其他相關證據足資證明被告有何
    檢察官所指之犯行，基於無罪推定原則，自應為被告無罪之
    諭知。
據上論斷，應依刑事訴訟法第四百五十二條、第三百零一條第一
項，判決如主文。
本案經檢察官邱美英到庭執行職務。
中    華    民    國  九十五  年    十    月  三十一  日
                  刑事第四庭  審判長  法  官  蔡憲德
                                      法  官  鄧晴馨
                                      法  官  吳育霖
上列正本證明與原本無異。
如不服本判決，應於判決送達後10日內向本院提出上訴狀（應附
繕本）。告訴人或被害人如對於本判決不服者，應具備理由請求
檢察官上訴，其上訴期間之計算係以檢察官收受判決正本之日期
為準。
中    華    民    國  九十五  年    十    月  三十一  日
                                      書記官  林金福


司法院資訊處製作；財團法人民間司法改革基金會備份。
